【裁判字號】    89,上訴,863
【裁判日期】    890420
【裁判案由】    懲治盜匪條例
【裁判全文】
臺灣高等法院刑事判決                            八十九年度上訴字第八六三號
    上  訴  人
    即  被  告   丙○○
    指定辯護人  本院甲○辯護人
右上訴人因懲治盜匪條例案件，不服臺灣桃園地方法院八十八年度訴緝字第八一號，
中華民國八十九年一月十九日第一審判決（起訴案號：臺灣桃園地方法院檢察署八十
四年度偵字第一二九四四號）提起上訴，本院判決如左：
        主  文
原判決撤銷。
丙○○共同意圖為自己不法之所有，以恐嚇使人將本人之物交付，未遂，累犯，處有
期徒刑壹年。
        事  實
一、丙○○曾於民國（下同）八十年間，因恐嚇案件，經法院判處有期徒刑三月，於
    八十一年五月二十一日執行完畢；仍不知悔悟，與邱創鴻（另案判決確定）二人
    ，因缺錢花用，竟共同基於意圖為自己不法所有之犯意聯絡，推由丙○○購買不
    具有殺傷力之玩具手槍（含彈匣壹個）一支佯充為真槍供作作案工具，並由丙○
    ○騎乘機車後載邱創鴻在桃園市區找尋作案之目標，嗣於八十四年十月九日凌晨
    四時十五分許，行經桃園縣桃園市○○里○○路一號夜來香理容院前，二人經觀
    察該理容院四周環境及人員之進出後，進入該理容院，將該理容院負責人乙○（
    業已亡故）自櫃檯內叫出，隨即彭、邱二人一前一後逼迫乙○欲往該理容院休息
    室，此際邱某並自腰際掏出原先備妥之玩具手槍，對乙○恐嚇稱：「兄弟在跑路
    ，需要跑路費，拿點錢出來作費用，如沒拿出來，就開槍。」等語，林某因心生
    畏怖，虛以應允即行走進櫃檯，在屈身打開抽屜拿錢之際，拿起櫃檯下預藏之木
    棍加以反擊，擊中邱某背部始未得逞；邱、彭二人見狀隨即往外逃逸，乙○吩咐
    會計小姐立即以電話報警，並從後追捕邱某，旋即在同市○○路十號前。經到場
    員警及乙○、在場民眾圍捕逮獲邱某，並扣得該作案用之玩具手槍（含彈匣一個
    ）一支；彭某趁隙逃逸無蹤，嗣經原審法院通緝歸案。
二、案經桃園縣警察局桃園分局移由台灣桃園地方法院檢察署檢察官偵查起訴。
        理  由
一、訊據被告丙○○固不否認有於右揭時、地與已結被告邱創鴻同往該理容院之事實
    ，惟矢口否認有右揭公訴人指訴之犯行，辯稱：邱創鴻要伊一同去跟他朋友拿錢
    ，伊到現場並未進入屋內，只坐在門口機車上；邱說理容院欠他錢，玩具槍是邱
    創鴻叫伊去買的，買來就交給邱創鴻云云。經查：右揭事實業據被害人乙○指訴
    綦詳，並有玩具手槍一支（含彈匣壹個）扣案可稽，而被告確有於右揭時地與同
    案被告邱創鴻共犯右揭事實，並據同案被告邱創鴻於警訊及偵查時供述綦詳在卷
    ，而邱創鴻與被告因共犯右揭犯行，並經臺灣桃園地方法院八十四年度訴字第一
    七三○號判處恐嚇取財罪確定在案，有該刑事判決書乙份在卷可參，而查邱創鴻
    於原審法院審理時供稱係丙○○找伊一起去向朋友要債等語，與被告上揭所辯係
    邱創鴻要伊一起去向朋友拿錢等語，二人就右揭時地何以前往該夜來香理容院，
    互相推諉責任，且究欲向何人討債、拿錢，其金錢數額究若干等情，被告及邱創
    鴻均未能提出何憑證以供法院調查審酌，而被害人乙○與被告及邱創鴻素不相識
    ，並無何債權債務關係存在，實無討債可言，且亦無於凌晨四時許向人討債之理
    ，而查被告若未參與右揭犯行，其又何以預先購置玩具手槍以佯充真槍，並交由
    邱創鴻攜帶前往供作案之用，且係由被告騎乘機車後載邱創鴻前往作案地點，嗣
    並因遭被害人持木棍反擊而同時逃離現場，足徵被告顯有與邱創鴻共犯右揭犯行
    ，被告所辯，要係圖卸刑責之詞，不足採信，事證明確，被告犯行洵堪認定。
二、按刑法恐嚇取財罪所謂之恐嚇者，固係指危害之通知，使該受危害之通知者主觀
    上已生畏怖為其要件，然此等通知，非僅侷限於將來之危害通知，其現時為危害
    之相加者，仍含括之。因之，該恐嚇之手段方式，並非有一固定方式，其以言語
    、文字者固毋庸置論，即使以強暴、脅迫者，被害人之尚有相當之意思自主者，
    在一般社會通念觀之，猶未能達於不能抗拒之程度者，仍為恐嚇範疇。至危害通
    知方式，以明示之言語、文字、動作抑或暗示危害等行為，若其已足使被通知危
    害之一方，致其意思自主、行動自由受到影響者，亦均屬之。是恐嚇罪之與盜匪
    罪之區別，則在該強暴、脅迫，是否已足以抑制被害人意思自由，至使不能抗拒
    ，而後為財物之交付為判斷標準，倘若未達此一程度，雖其主觀上有為自己不法
    所有之意圖，而為強暴、脅迫行為，亦僅應成立恐嚇取財罪（最高法院八十一年
    台上字第八六七號判決參照）。經查本件被告與邱創鴻固然具有意圖為自己不法
    所有之犯意，由被告購槍，並由邱創鴻攜槍之分擔行為，於前往該理容院時，由
    被告在前，邱創鴻在後將被害人乙○逼往休息室，邱創鴻並掏出該玩具手槍對被
    害人乙○以兄弟跑路，需要跑路費，拿點出來作費用，沒拿出來，就開槍等語恐
    嚇，致被害人乙○心生畏懼，雖客觀上有為強暴脅迫行為。然被害人乙○當時尚
    能利用屈身佯開抽屜取款之機會拿出木棍加以反擊，並因而擊中邱創鴻背部，足
    認被害人乙○之意思自主尚未全然有所喪失，被告、邱創鴻二人是時犯行，顯尚
    未達致使被害人乙○不能抗拒之程度，是被告等雖對被害人施以強暴脅迫，惟被
    害人心理上認知仍有反擊之可能，而伺機出而抗拒，嗣被害人終乘機予以抗拒，
    是被害人既無因被告之所為而陷於主、客觀不能抗拒之程度，尚難因邱創鴻當時
    持有玩具手槍，即認足使被害人不能抗拒，核與懲治盜匪條例所規定之盜匪罪構
    成要件有間，是被告所為，係犯刑法第三百四十六條第三項、第一項之恐嚇取財
    未遂罪；公訴人認係犯懲治盜匪條例第五條第二項、第一項第一款之罪，起訴法
    條，容有未恰，應予變更。被告與邱創鴻間，就上開犯行，有行為之分擔及犯意
    之連絡，均為共同正犯。又被告已經著手恐嚇取財犯行之實行而未遂，為未遂犯
    ，依刑法第二十六條前段規定減輕其刑。而查被告有事實欄所載前科判決及執行
    情形，有本院被告全國前案紀錄表乙份在卷可憑，其受有期徒刑執行完畢後五年
    內再犯本件有期徒刑以上之罪，為累犯，應依法加重其刑，並就前揭減輕其刑，
    應依法先加重後減輕之。原審據以論罪科刑，固非無見，惟查被告之所為，依法
    有應加重及減輕其刑之情形併存，原審未依刑法第七十一條第一項規定敘明應法
    先加重後減輕，以資認定其量刑是否妥適，尚有未洽。另沒收，須有沒收物之存
    在為前提，本件被告與邱創鴻共同持以作案之玩具手槍（含彈匣壹個）一把，既
    經檢察官執行邱創鴻共犯本件恐嚇取財未遂罪時，於八十六年四月二十四日予以
    銷毀（見原審卷第三四頁），則依法須沒收之物即已不存在，實已無再予宣告沒
    收之必要（最高法院六十二年第四次庭長會議決議參照）。原審於本案復就不存
    在之物宣告沒收，亦有未洽。是被告上訴意旨否認犯罪，固無理由，惟原判決既
    有可議之處，自應由本院予以撤銷改判。爰審酌被告犯罪之動機、目的、手段、
    所生之危害及犯罪後態度等一切情狀，量處有期徒刑一年。
據上論斷，應依刑事訴訟法第三百六十九條第一項前段、第三百六十四條、第三百條
、第二百九十九條第一項前段，刑法第二十八條、第三百四十六條第三項第一項、第
二十六條前段、第四十七條、罰金罰鍰提高標準條例第一條前段，判決如主文。
本案經檢察官郭文東到庭執行職務。
中    華    民    國    八十九    年      四        月     二十         日
                        臺灣高等法院刑事第三庭
                            審判長法  官  張  連  財
                                  法  官  李  英  勇
                                  法  官  張  傳  栗
右正本證明與原本無異。
檢察官如不服本判決應於收受送達後十日內向本院提出上訴書狀，其未敘述上訴之理
由者並得於提起上訴後十日內向本院補提理由書（均須按他造當事人之人數附繕本）
。
                                  書記官  王  秀  雲
中    華    民    國    八十九    年      四        月     二十四       日
附錄：本案論罪科刑法條全文
刑法第三百四十六條
意圖為自己或第三人不法之所有，以恐嚇使人將本人或第三人之物交付者，處六月以
上五年以下有期徒刑，得併科一千元以下罰金。
以前項方法得財產上不法之利益或使第三人得之者，亦同
前二項之未遂犯，罰之。


司法院資訊處製作；財團法人民間司法改革基金會備份。
